【裁判字號】    99,簡抗,1
【裁判日期】    990122
【裁判案由】    侵權行為損害賠償
【裁判全文】
臺灣臺南地方法院民事裁定               99年度簡抗字第1號
抗  告  人  甲○○
                        巷40.
相  對  人  乙○○
                        8號5.
上列抗告人因與相對人乙○○間請求侵權行為損害賠償事件，抗
告人對於中華民國98年12月24日本院新市簡易庭所為之裁定（98
年度新簡字第574號）提起抗告，本院裁定如下：
    主  文
抗告駁回。
抗告費用新台幣壹仟元由抗告人負擔。
    理  由
一、本件抗告意旨略以：
(一)、本院新市簡易庭98年度新簡字第574號裁定（下稱原審裁定
    ）駁回抗告人即原審原告刑事附帶民事訴訟，無非以抗告人
    於提起附帶民事訴訟之時點非犯罪而受損害之人，其理由為
    ：「二、…本件被告（相對人）毀損之物品係祥興清潔企業
    社之清潔器具，而該企業社係訴外人李幸美獨資經營乙節，
    業據原告於民國（下同）98年11月12日庭期自承在卷，復有
    祥興清潔企業社登記資料一紙附卷可參。再經本院詢問原告
    為何提起本件訴訟，原告稱因當時其在現場等語（參見本院
    98年11月12日調解程序筆錄）。顯見，因被告之失火毀損行
    為而受損害之人，並非原告，而係祥興清潔企業社即訴外人
    李幸美，…。三、…縱使原告與李幸美間確有債權讓與之關
    係，然本件原告既係利用刑事程序附帶提起民事訴訟，請求
    損害賠償，起訴之適法要件仍限於原告係因被告之犯罪行為
    而受有損害之人，本件原告於起訴時不具備此要件，且此要
    件亦不因其事後與李幸美間有債權讓與關係得以補正。…」
    云云；惟綜其上述理由，可議者有三：一祥興清潔企業社形
    式上雖係訴外人李幸美獨資經營，然實質上確係抗告人與訴
    外人李幸美合夥。二抗告人不僅當時在現場，而且係以祥興
    清潔企業社（隱名）合夥人之身分在場（且提出刑事告訴）
    。三抗告人於起訴時早已具備此適法要件。
(二)、祥興清潔企業社於76年9月25日由抗告人之母李黃素月經主
    管機關核准設立登記，資本額新台幣（下同）3,005,000元
    ，嗣抗告人之母李黃素月因年邁身體健康不佳，遂於95年9
    月25日將上開清潔事業交由訴外人李幸美（即抗告人之胞姊
    ）與抗告人共同經營，資本額各半，當時為了節稅（因李幸
    美已婚），除將負責人登記為訴外人李幸美外，並將資本額
    減為50萬元，是祥興清潔企業社係訴外人李幸美與抗告人出
    資各半之合夥清潔事業，祇不過抗告人係隱名合夥人而已，
    此亦可從原審原告民事再開辯論聲請狀（98年12月21日）亦
    曾提及。況自98年2月4日（失火日起）於調解委員會或於法
    院之調解不下七、八次之多，抗告人均已表明係祥興清潔企
    業社之合夥人，因此原審於調查證據顯有疏漏。故抗告人於
    提起附帶民事訴訟之時點確係犯罪而受損害之人，於刑事程
    序附帶提起民事訴訟，依法自屬有據。
(三)、退萬步而言，查債權之讓與，依民法第297條第1項之規定，
    非經讓與人或受讓人通知債務人，對於債務人固不生效力，
    惟法律設此規定之本旨，無非使債務人知有債權讓與之事實
    ，受讓人對於債務人主張受讓事實行使債權時，既足使債務
    人知有債權讓與之事實，即應認為兼有通知之效力（最高法
    院22年上字第1162號判例）。又查債權讓與之通知，為讓與
    人或受讓人向債務人通知債權讓與事實之行為，其性質為觀
    念通知（最高法院28年上字第1284號判例）。因此本案之債
    權讓與，至遲亦於98年4月及5月間即已成立生效，距原審法
    院第一次庭期98年9月23日有4、5個月之久。況本案之債權
    讓與，乃係因此次相對人之失火致祥興清潔企業社之清潔器
    具幾乎大部毀損，包括向廠商進貨之付款、員工薪資之給付
    、本案假扣押擔保金之提存…等等損失及費用之負擔，造成
    企業社之週轉金嚴重不足情形下，皆由抗告人個人先行代墊
    。是於98年5月1日（亦早於前開庭期）加立本債權讓與契約
    書，以備將來有任何爭議時，證明之用；且於98年5月至6月
    間已將相對人之不動產假扣押在案（案號：本院98年度裁全
    字第1937號），不論係假扣押裁定之由法院送達相對人抑或
    假扣押之抗告人到場執行相對人之財產，依上開兩則判例之
    意旨，皆具通知之效力，是本案之債權讓與之成立生效，再
    一次得到證明。至於98年12月16日訴外人所發債權讓與之存
    證信函，無非僅係多一次通知之補強而已，然原審竟以此誤
    認抗告人於踐行債權讓與之相關程序，尚有疑義，進而率認
    抗告人於起訴時不具備「係被告之犯罪行為而受有損害之人
    」之要件，故原審於此，認事用法顯有違誤。
(四)、綜上所述，無論係合夥抑或債權讓與，抗告人於提起刑事附
    帶民事訴訟之時點，早已確係因相對人犯罪而受損害之人。
    為免訴訟資源之浪費，並符法治，爰請求：(1)廢棄原裁定。
    (2)相對人應給付抗告人器物毀損231,000元，及自98年2月4
    日起至清償日止，按年息百分之5計算之利息。(3)相對人應
    給付抗告人營業損失164,080元，及自起訴狀送達翌日起至
    清償日止，按年息百分之5計算之利息。(4)訴訟費用（含抗
    告）由相對人負擔。(5)抗告人願供擔保，請准宣告假執行等
    語。
二、按原告之訴有不合法之情形者，法院應以裁定駁回之。此觀
    民事訴訟法第436條第2項、第249條第1項規定即明。次按刑
    事庭移送民事庭之附帶民事訴訟，僅移送後之訴訟程序應適
    用民事訴訟法，至移送前之訴訟行為是否合法，仍應依刑事
    訴訟法之規定。得於刑事訴訟程式附帶提起民事訴訟者，以
    被告犯罪行為之被害人，且其所受損害，係因被告犯罪而直
    接發生者為限，故提起附帶民事訴訟之合法與否，應依刑事
    訴訟予以判斷，不因其是否移送民事庭，而有所差異。是非
    因刑事犯罪而受損害之人提起附帶民事訴訟，依刑事訴訟法
    第487條第1項規定，其訴為不合法，刑事法院原應依同法第
    502條第1項規定，以判決駁回之。如不合於上開法條所定之
    要件者，縱於刑事庭依刑事訴訟法第504條第1項將附帶之民
    事訴訟移送於民事庭後，亦不得將關於民事訴訟之法規，溯
    及於附帶提起民事訴訟之時而予適用，仍應認其起訴為不合
    法，不因其移送民事庭而受影響，受移送之民事庭對之應認
    原告之訴為不合法，以裁定駁回之（最高法院71年度台抗字
    第482號及96年度台抗字第46號裁定要旨足資參照）。
三、經查：
(一)、相對人於98年2月3日12時30分許，在台南縣永康市○○路與
    勝利街197巷8弄前之空地，因整理環境焚燒垃圾時，原應注
    意在風勢之助長下，可能延燒至鄰近其他物品，且依當時情
    形，又無不能注意之情況，竟疏未注意，逕以其所有之打火
    機1只，起火點燃匯集之垃圾，並因風勢之助長，致火勢無
    法控制，而延燒波及燒燬訴外人陳政仁所有之車牌號碼EY-
    3485號自小貨車1輛及系爭貨櫃1只（內有三層鐵架1個、抽
    水馬達3台、吸塵器1台、消毒機2台、鋁梯3個、工作架1台
    、菜瓜布3箱、地板臘2桶、高壓清洗機塑膠管2捆、高壓清
    洗機1台、大塑膠桶3個及清潔用品1批）之事實，已據本院
    調取本院98年度簡上字第144號刑事歷審卷宗核閱無誤，堪
    信為真實。
(二)、抗告人雖主張祥興清潔企業社原由抗告人之母李黃素月經主
    管機關核准設立登記，嗣李黃素月因年邁身體健康不佳，遂
    於95年9月25日將上開清潔事業交由訴外人李幸美（即抗告
    人之胞姊）與抗告人共同經營，資本額各半，當時為了節稅
    （因李幸美已婚），除將負責人登記為訴外人李幸美外，並
    將資本額減為50萬元，是祥興清潔企業社係訴外人李幸美與
    抗告人出資各半之合夥清潔事業，抗告人為隱名合夥人，故
    抗告人於提起刑事附帶民事訴訟之時點（98年5月25日）確
    係犯罪而受損害之人云云；惟查：
  1.系爭貨櫃1只（內有三層鐵架1個、抽水馬達3台、吸塵器1台
    、消毒機2台、鋁梯3個、工作架1台、菜瓜布3箱、地板臘2
    桶、高壓清洗機塑膠管2捆、高壓清洗機1台、大塑膠桶3個
    及清潔用品1批）為祥興清潔企業社所有之器材之事實，已
    據抗告人陳明在卷，且有祥興清潔企業社商業登記資料查詢
    附於原審卷可稽，堪予採認。又祥興清潔企業社原由抗告人
    之母李黃素月設立登記獨資經營，嗣於95年9月25日減資變
    更為訴外人李幸美（即抗告人之胞姊）獨資經營，有抗告人
    提出之台南縣政府營利事業登記證、戶籍謄本及台南縣政府
    95年9月25日府經商字第0950202599號函（以上均為影本）
    在卷足憑，亦堪認定。
  2.按稱隱名合夥者，謂當事人約定，一方對於他方所經營之事
    業出資，而分受其營業所生之利益，及分擔其所生損失之契
    約。民法第700條定有明文。查祥興清潔企業社雖由抗告人
    之母李黃素月獨資經營，嗣變更為訴外人李幸美獨資經營，
    惟此項負責人變更經營及抗告人與祥興清潔企業社負責人有
    親屬關係之事實，並不足以推認抗告人與訴外人李幸美有隱
    名合夥之要件事實，此外，抗告人亦未提出其他積極事證證
    明其為訴外人李幸美經營之祥興清潔企業社之隱名合夥人，
    則其空言主張祥興清潔企業社係訴外人李幸美與伊出資各半
    之合夥清潔事業，伊為隱名合夥人云云，要難遽信。
(三)、抗告人雖又主張訴外人李幸美即祥興清潔企業社業將本件債
    權讓與抗告人，並於98年5月1日加立債權讓與契約書，而相
    對人之不動產經抗告人於同年5月至6月間聲請執行假扣押時
    ，亦已知悉上開債權讓與之事實，故抗告人當符合起訴時為
    因犯罪而受損害之人之要件云云；然查：
  1.觀諸抗告人於原審98年11月12日調解程序期日陳稱：「（法
    官：祥興清潔企業社何人經營？）負責人是我姊姊李幸美獨
    資經營，實際上經營者也是我姊姊，該企業社成立至今至少
    二十年。」「（法官：為何由你來提起訴訟？）因為當時我
    在場，留給警察的資料也是留我的。」等語，有前揭日調解
    程序筆錄附於原審卷可按，倘若抗告人於提起本件刑事附帶
    民事訴訟時（即98年5月25日），訴外人李幸美即祥興清潔
    企業社已將本件債權讓與抗告人，抗告人自當本於債權人之
    地位主張其權利，豈有於前揭調解程序期日仍然陳稱上情，
    致損及自身權益之理？
  2.再衡諸抗告人雖另提出其與訴外人李幸美於「98年5月1日」
    書立之債權讓與契約書，其內容記載：「一甲方（李幸美即
    祥興清潔企業社）因失火須購買焚毀營業器具及營運週轉金
    前後陸續向乙方（抗告人）借款計新台幣（以下同）395,08
    0元，茲為清償上開借款債務，甲方願將其對第三人乙○○
    （以下簡稱債務人）之下列債權，讓與乙方所有。(一)、債權
    金額：231,000元（器物毀損請求額）…，及164,080元（營
    業損失請求額）…。」等語，有上開債權讓與契約書在卷足
    佐，惟審之抗告人於原審98年12月16日調解程序期日，對原
    審詢其有何證據可以證明債權已移轉乙節，既已明確答稱：
    「沒有。」有前揭日調解程序筆錄附於原審卷可查，顯見當
    時尚未存在該債權讓與契約書之書證資料甚明。故抗告人事
    後提出其與訴外人李幸美於「98年5月1日」書立之債權讓與
    契約書，應係事後臨訟方予簽立之書面資料。抗告人主張訴
    外人李幸美即祥興清潔企業社將本件債權讓與抗告人之後，
    又於98年5月1日加立該債權讓與契約書，以備將來有任何爭
    議時，作為證明之用云云，不足採信。
  3.又訴外人李幸美即祥興清潔企業社於抗告人提起本件刑事附
    帶民事訴訟之後，縱於原審審理時將本件債權讓與抗告人，
    並使相對人知悉上情，惟此項債權讓與契約既不因此而生溯
    及既往之效力，當無於抗告人提起本件刑事附帶民事訴訟之
    時發生溯及之效力，而得認其起訴為合法。
(四)、綜上所述，本件相對人失火燒燬之系爭貨櫃1只（內有三層
    鐵架1個、抽水馬達3台、吸塵器1台、消毒機2台、鋁梯3個
    、工作架1台、菜瓜布3箱、地板臘2桶、高壓清洗機塑膠管2
    捆、高壓清洗機1台、大塑膠桶3個及清潔用品1批）為訴外
    人李幸美即祥興清潔企業社所有之器材，則訴外人李幸美即
    祥興清潔企業社方係因相對人之上開犯罪行為而受損害之人
    。縱訴外人李幸美即祥興清潔企業社嗣於抗告人提起本件刑
    事附帶民事訴訟，經本院刑事庭移送民事庭之後，於原審審
    理時，將本件損害賠償債權讓與抗告人，並使相對人知悉上
    情，惟此項債權讓與契約不因此而發生溯及之效力，故抗告
    人提起之本件刑事附帶民事訴訟仍屬不合法。揆諸前開說明
    ，本院刑事庭依刑事訴訟法第504條第1項雖將本件附帶民事
    訴訟移送於本院民事庭，惟其起訴既不合程式要件，自不因
    移送民事庭而受影響。至於抗告人主張其與訴外人李幸美已
    達成債權讓與之合意，並已通知相對人乙節，係屬抗告人是
    否另循民事訴訟途徑謀求救濟之問題，尚不得依此認定其起
    訴合法要件業已具備甚明。
(五)、從而，原審以抗告人係利用刑事程序附帶提起民事訴訟，請
    求損害賠償，起訴之適法要件限於抗告人係因相對人之犯罪
    行為而受有損害之人，惟其於起訴時不具備此要件，且此要
    件亦不因其事後與訴外人李幸美間有債權讓與關係得以補正
    ，爰駁回其訴及假執行之聲請，於法並無違誤。抗告意旨指
    摘原審裁定不當，求予廢棄改判，為無理由，應予駁回其抗
    告。原審認本件抗告人之起訴不合法且無從補正，而裁定駁
    回抗告人之訴及假執行之聲請，並無違誤。抗告意旨據此指
    摘原裁定不當，求予廢棄，為無理由，應予駁回。
四、據上論結，本件抗告為無理由，爰依民事訴訟法第436條之1
    第3項、第495條之1第1項、第449條第1項、第95條、第78條
    、第87條第1項，裁定如主文。
中    華    民    國    99    年    1     月    22    日
                  民事第一庭    審判長法  官  高榮宏
                                      法  官  王漢章
                                      法  官  張季芬
以上正本證明與原本無異。
本裁定不提抗告。
中    華    民    國    99    年    1     月    25    日
                                      書記官  顏惠華


司法院資訊處製作；財團法人民間司法改革基金會備份。
